臺灣高等法院刑事判決
110年度上訴字第634號
上  訴  人  臺灣臺北地方檢察署檢察官
被      告  黃慧敏


選任辯護人  謝曜焜律師
上列上訴人因被告犯偽造有價證券案件，不服臺灣臺北地方法院
109年度訴字第442號，中華民國109年12月10日第一審判決（起
訴案號：臺灣臺北地方檢察署109年度偵字第2661號），提起上
訴，本院判決如下：
    主  文
上訴駁回。
    事  實
一、黃慧敏與楊紹憲(涉行使偽造有價證券、行使偽造私文書等
    罪嫌，經檢察官不起訴處分確定)為夫妻，黃慧敏並為黃崇
    嘉、黃崇修之胞姊。后重公司(全名后重精密機械有限公司)
    於民國90年6月12日成立後，由楊紹憲擔任名義上負責人，
    黃崇嘉負責公司對外業務、營收及簽訂契約，黃慧敏負責公
    司會計及文書工作。嗣黃慧敏明知其與楊紹憲於92年1月6日
    出讓后重公司股份後，已非后重公司之股東，黃崇嘉亦於92
    年1月20日辦畢變更登記，成為后重公司董事即負責人，此
    後后重公司所開立之支票，應依循黃崇嘉指示而為，竟為協
    助黃崇修清償私人債務，在未經黃崇嘉同意、逾越黃崇嘉授
    權範圍之情形下，意圖供行使之用，於92年5月20日持其所
    保管之后重公司大章、原負責人楊紹憲小章，蓋用於附表所
    示支票之發票人簽章欄，而接續偽造如附表所示發票人為后
    重公司之支票9張【總計面額新臺幣(下同)36萬1000元，以
    下合稱系爭支票】，並將系爭支票交付附表所示之受款人或
    黃崇修提示兌現而行使之。嗣黃崇嘉於108年間因家族遺產
    問題與黃慧敏產生糾紛後，清查后重公司歷史帳目而發現上
    情。
二、案經后重公司訴請臺灣臺北地方檢察署檢察官偵查起訴。　
    理  由
壹、程序部分
一、刑事訴訟法第159條之5規定之傳聞例外，乃基於當事人進行
    主義中之處分主義，藉由當事人等「同意」之此一處分訴訟
    行為與法院之介入審查其適當性要件，將原不得為證據之傳
    聞證據，賦予其證據能力。本乎程序之明確性，其第1項「
    經當事人於審判程序同意作為證據」者，當係指當事人意思
    表示無瑕疵可指之明示同意而言，以別於第2項之當事人等
    「知而不為異議」之默示擬制同意。當事人已明示同意作為
    證據之傳聞證據，並經法院審查其具備適當性之要件者，若
    已就該證據實施調查程序，即無許當事人再行撤回同意之理
    ，以維訴訟程序安定性、確實性之要求。此一同意之效力，
    既因當事人積極行使處分權，並經法院認為適當且無許其撤
    回之情形，即告確定，其於再開辯論不論矣，即令上訴至第
    二審或判決經上級審法院撤銷發回更審，仍不失其效力，最
    高法院99年度台上字第3425號、101年度台上字第6378號判
    決足參。本判決下列引用之被告以外之人於審判外所為之供
    述證據，上訴人即被告黃慧敏(下稱被告)及其辯護人於原審
    對證據能力部分均同意有證據能力（見原審訴卷二第120頁)
    ，本院審酌上開證據資料製作時之情況，尚無違法不當及證
    明力明顯過低之瑕疵，亦認為以之作為證據應屬適當，是被
    告及辯護人在原審同意該等證據資料有證據能力，在本院仍
    屬有效而當受拘束，是本院得採認上開證據作為認定事實之
    依據。
二、至本判決其餘所依憑判斷之非供述證據，與本案待證事實間
    均具關聯性，且查無有何違反法定程序取得之情形，且各該
    證據均經原審及本院於審判期日，依法進行證據之調查、辯
    論，被告及其辯護人於訴訟上之防禦權，已受保障，依刑事
    訴訟法第158條之4規定反面解釋，亦具證據能力。
貳、實體部分
一、認定事實所憑之證據及理由：
(一)上開犯罪事實，業據被告於本院準備程序及審理中供認不諱
    ，並為認罪表示(見本院卷第94至96、161至162頁)，復查被
    告與楊紹憲為夫妻，而黃崇嘉、黃崇修為被告胞弟，后重公
    司於90年6月12日成立即由楊紹憲擔任名義上負責人，黃崇
    嘉負責公司對外業務、營收及簽訂契約，黃慧敏負責公司會
    計及文書工作，后重公司並於90年9月20日在臺灣銀行公館
    分行申設帳號000000000000之支票存款帳戶(下稱系爭帳戶)
    。嗣黃慧敏與楊紹憲於92年1月6日出讓后重公司股份後，已
    非后重公司之股東，黃崇嘉亦於92年1月20日辦畢變更登記
    而成為后重公司之董事即負責人，被告在未經黃崇嘉同意之
    情形下，於92年5月20日持其所保管之后重公司大章、原負
    責人楊紹憲小章，蓋用在系爭支票之發票人簽章欄，以此方
    式簽發系爭支票，再於92年5月21日將其母黃林翠霞匯至其
    所有帳戶之36萬1000元轉匯至系爭帳戶，而系爭支票交付他
    人後均已獲兌現等情，均為被告所不爭執(見原審訴卷二第1
    21至122、347頁），核與證人即被告配偶楊紹憲於偵查中證
    述相符(見他字第9437號卷第60至61頁)，並有后重公司設立
    登記表、經濟部92年1月20日經授中字第0000000000號(申請
    負責人變更准予登記)函文、有限公司變更登記表、公司章
    程、后重公司股東同意書、印鑑變更對照表、董事願任同意
    書、被告帳戶存摺存款歷史明細批次查詢（92年5月20日有
    黃林翠霞2筆匯入合計36萬1000元)，及系爭帳戶開戶基本資
    料歸戶查詢單、印鑑卡、負責人身分證影本及變更印鑑申請
    書、臺灣銀行取款憑條、送金簿、系爭帳戶之存款歷史明細
    查詢結果在卷（見偵字第2661號卷第17至18、35頁，他字第
    9437號卷第71至81頁，原審訴卷一第107至109、119至127頁
    ，原審訴卷二第79至81、259至260頁）可佐，又系爭帳戶於
    107年8月19日辦理負責人及印鑑變更並銷戶，有臺灣銀行公
    館分行109年8月20日公館營字第00000000000號函在卷可查(
    見原審訴卷一第119頁)，此部分事實堪以認定。
(二)被告客觀上有偽造系爭支票之行為：
　　刑法第201條第1項之偽造有價證券罪，所稱「偽造」乃指無
    權制作有價證券之人，假冒他人名義或逾越有制作權人之授
    權範圍，而制作外觀上具有有價證券形式之虛偽證券之行為
    而言（最高法院85年度台上字第4481號判決參照）。「本法
    所稱公司負責人，在有限公司、股份有限公司為董事」公司
    法第8條第1項定有明文。而被告簽發系爭支票時，后重公司
    董事即負責人已由楊紹憲變更為黃崇修，由黃崇嘉對外代表
    后重公司，是該時以后重公司名義簽發之支票，應取得有製
    作權人即黃崇嘉之同意或授權，始能為之。而被告對其未取
    得黃崇嘉同意即簽發系爭支票乙節，並不爭執(見原審訴卷
    二第122頁)，又自承其在管理后重公司帳務時，係依黃崇嘉
    告知應給付貨款之公司及給付金額後，簽發支票交付黃崇嘉
    使用，其僅負責擔任公司會計，代黃崇嘉管理支票帳務，並
    未參與公司營運等情(見他字第9437號卷第54頁，原審訴卷
    二第267至268、347頁），可見黃崇嘉授權被告擔任后重公
    司會計、處理支票帳務之範圍，應僅限於后重公司之業務事
    宜，而被告為協助非后重公司股東之黃崇修清償私人債務，
    而簽發系爭支票之行為(見原審訴卷二第350頁)，自與后重
    公司業務無關，而逾越黃崇嘉授權之範圍。是以，被告簽發
    系爭支票既未取得法人帳戶負責人黃崇嘉之同意，又逾越有
    製作權人之授權，客觀上即該當於刑法第201條第1項之「偽
    造」支票。
(三)查被告自承其擔任后重公司會計、管理帳務之方式，係於黃
    崇嘉告知應給付之貨款公司及給付金額後，簽發支票交付黃
    崇嘉使用，並未參與公司營運，如前述，則被告依其過往之
    經驗，自應知悉其並無決定公司業務運行、是否支出款項、
    支票簽發金額、授款對象等公司資金運用事項之權限，佐以
    被告自承以后重公司名義開立之支票，依其理解應作為公司
    之使用，且其自90年起擔任后重公司之會計以來，除系爭支
    票外，簽發之支票均係用以供作后重公司之業務使用(見原
    審訴卷二第348至349、351至352頁)，及審酌被告為臺北商
    專畢業，曾在貿易公司上班(見原審訴卷二第351頁)之智識
    及經歷，理當較一般人對於公司應遵循之會計制度、公司業
    務權限劃分更為清楚。綜合上情以觀，堪認被告對其擔任后
    重公司會計，為后重公司處理帳務時，並無在后重公司負責
    人黃崇嘉「未同意」，且與黃崇嘉往常授權其開立「后重公
    司業務上」所需支票不同之情形下，以后重公司之名義自行
    簽發系爭支票，用以清償「非屬后重公司債務」之權限，理
    應知之甚明，則被告仍決定以后重公司之名義簽發系爭支票
    ，自係對偽造系爭支票之構成要件事實有所認識，主觀上即
    有意圖供行使之用而偽造系爭支票之故意，堪認被告主觀上
    有意圖供行使之用而偽造系爭支票之故意，被告於原審雖對
    客觀開立系爭帳戶支票清償公司業務以外之另一胞弟之私人
    債務事承認，但否認犯罪之諸項辯解，已因其於本院業已坦
    然認罪而失其依據，且有上開事證資為被告任意性自白之佐
    證，自得採為認定事實之依據。綜上，本案事證已臻明確，
    被告前開犯行堪以認定，應予依法論科。
二、適用法律說明：
(一)新舊法比較：
    刑法第2條第1項規定「行為後法律有變更者，適用行為時之
    法律。但行為後之法律有利於行為人者，適用最有利於行為
    人之法律」，係規範行為後法律變更所生新舊法比較適用之
    準據法；該條規定所稱「行為後法律有變更者」，包括犯罪
    構成要件有擴張、減縮，或法定刑度有變更等情形。故行為
    後應適用之法律有上述變更之情形者，法院應綜合其全部罪
    刑之結果而為比較適用。惟若新、舊法之條文內容雖有所修
    正，然其修正內容與罪刑無關，僅為文字、文義之修正、條
    次之移列，或將原有實務見解及法理明文化等無關有利或不
    利於行為人之情形，則非屬上揭所稱之法律有變更，亦不生
    新舊法比較之問題，而應依一般法律適用原則，逕行適用裁
    判時法。故行為後法律若有修正，不論是否涉及前揭法律變
    更，抑或僅係無關行為人有利或不利事項之修正，法院應綜
    合法律修正之具體內容，於理由內說明有無刑法第2條第1 
    項所規定「行為後法律有變更」之情形及應適用之法律，始
    屬適法(最高法院107年度台上字第4438號判決可參)。查被
    告行為後，刑法第201條第1項規定雖於108年12月25日公布
    修正，並於同年月27日施行，惟修正後之規定係依刑法施行
    法第1條之1第2項前段規定，將原本按銀元計算之罰金修正
    為新臺幣數額，其修正結果不生有利或不利於行為人之情形
    ，自非法律變更，亦無新舊法比較之問題，而應依一般法律
    適用原則，逕行適用裁判時法。
(二)核被告所為，係犯刑法第201條第1項之偽造有價證券罪，被
    告盜用后重公司大章之行為，為偽造有價證券之階段行為，
    應為偽造有價證券之行為所吸收，而被告偽造有價證券後，
    復持以行使，其行使偽造有價證券之低度行為，應為偽造之
    高度行為所吸收，均不另論罪。又被告先後9次偽造后重公
    司支票之行為，客觀上係於密接之時間內所為，主觀上亦係
    基於相同目的，應認各行為之獨立性極為薄弱，依一般社會
    觀念難以強行分離，在刑法評價上，以視為數個舉動之接續
    施行，合為包括之一行為予以評價，較為合理，屬接續犯，
    應論以一偽造有價證券罪。
(三)刑之減輕事由：
　⒈被告雖於96年4月24日以前為本案犯行，然依法所宣告之刑將
    逾有期徒刑1年6月，依中華民國九十六年罪犯減刑條例第3
    條第1項第15款規定，不予減刑，合先敘明。
　⒉本案適用刑法第59條酌減其刑：
　⑴刑法第59條酌量減輕其刑，於犯罪之情狀，在客觀上足以引
    起一般同情，認為即予宣告法定低度刑期，猶嫌過重者，有
    其適用(最高法院51年度台上字第899號判決意旨參照)。該
    條酌量減輕其刑，固須於犯罪之情狀有其特殊之原因與環境
    ，在客觀上足以引起一般同情，顯可憫恕者，始有其適用。
    惟其所謂「犯罪之情狀」與刑法第57條所謂「一切情狀」，
    並非有截然不同之領域，於裁判上酌減其刑時，本應就犯罪
    一切情狀，包括第57條所列舉之10款事項，予以全盤考量，
    審酌其犯罪有無顯可憫恕之事由，以為判斷（最高法院99年
    度台上字第4192號判決意旨參照)。而刑法第201條第1項偽
    造有價證券罪法定刑為「3年以上10年以下有期徒刑，得併
    科9萬元以下罰金」，參諸其立法意旨乃係因有價證券之廣
    大流通性，如有偽造勢將對以信用為基礎之金融交易秩序造
    成不可預估之嚴重損害，然同為偽造有價證券之人，其原因
    動機不一，犯罪情節亦未必盡同，或有專以偽造大量之有價
    證券販售圖利，或僅止於作為清償債務之擔保或清償債務之
    用，其偽造有價證券行為所造成危害社會之程度自屬有異，
    法律科處此類犯罪，所設之法定最低本刑同為「3年以上有
    期徒刑」，刑度不可謂不重。倘依個案情狀處以最低本刑以
    下之有期徒刑，即足以懲儆，並可達防衛社會之目的者，自
    非不可依客觀之犯行與主觀之惡性二者加以考量其情狀，進
    而適用刑法第59條規定酌量減輕其刑，以期使個案裁判之量
    刑，能斟酌至當，並符比例原則。
  ⑵查，被告以后重公司之名義偽造系爭支票，固不足取，然審
    酌被告係因其父黃頌儒之要求，欲協助胞弟黃崇修清償地下
    錢莊之債務(見原審訴卷二第93頁備忘錄)，始一時失慮而為
    本案犯行，參以系爭支票之金額非鉅，被告更於系爭支票兌
    現前，即將支票之票款全數匯入系爭帳戶（見原審訴卷二第
    95頁之支票存款歷史明細查詢)，確保系爭支票能順利兌現
    ，而未實際造成后重公司之金錢或信用損害，足見被告之犯
    罪動機、目的所顯現之惡性尚非重大，且所為與大量偽造有
    價證券用以販賣、詐欺等破壞交易秩序、惡性重大之經濟犯
    罪相較，對法秩序造成之危險程度亦顯然有別，自與刑法第
    201條所預定處罰之犯罪情狀存有相當落差，依本案犯罪之
    具體情狀及行為背景觀之，可認被告所犯之偽造有價證券罪
    ，縱科以最低法定本刑3年有期徒刑仍有情輕法重之虞，並
    足以引起社會上一般人之同情，堪予憫恕，爰依刑法第59條
    規定，酌量減輕其刑。
三、原審基於相同事證，認被告有其事實欄所載之罪，事證明確
    予以論處，並以行為人之責任為基礎，審酌被告未經后重公
    司負責人之同意或授權，逕以后重公司之名義簽發系爭支票
    ，並交付他人兌現，破壞票據之交易秩序，使后重公司無端
    負有票據責任之風險，且被告犯後於原審審理時否認犯行(
    按：本院審理時已經認罪，詳後述)，迄未與告訴人達成和
    解，然其於行使系爭支票前，已將系爭支票之票款存入系爭
    帳戶，故本案犯行並未實際造成后重公司之金錢或信用損害
    ，且系爭支票載有禁止背書轉讓之字樣，流通情形受限，兼
    衡被告並無前科、系爭支票之面額、張數及如事實欄所載之
    犯罪動機、目的、手段，兼衡其高職畢業之智識程度(見原
    審訴卷一第13頁)，曾任職於貿易公司、擔任后重公司之會
    計及帳務人員，現已退休，經濟狀況良好、無人需其扶養之
    家庭生活狀況(見原審訴卷二第357頁，本院卷第98、165頁)
    等一切情狀，量處有期徒刑1年8月，並說明⒈現代刑法在刑
    罰制裁之實現上，傾向採取多元而有彈性之因應方式，對行
    為人所處刑罰執行與否，多以刑罰對於行為人之矯正及改過
    向善作用而定。倘認行為人有以監禁加以矯正之必要，固須
    入監服刑；如認行為人對於社會規範之認知及行為控制能力
    並無重大偏離，僅因偶發犯罪，執行刑罰對其效用不大，祇
    須為刑罰宣示之警示作用即為已足，此時即非不得延緩其刑
    之執行，並藉違反緩刑規定將入監執行之心理強制作用，謀
    求行為人自發性之矯正及改過向善。而行為人是否有改過向
    善之可能性及執行刑罰之必要性，係由法院為綜合之審酌考
    量，並就審酌考量所得而為預測性之判斷，但當有客觀情狀
    顯示預測有誤時，亦非全無補救之道，法院仍得在一定之條
    件下，依刑法第75條、第75條之1規定撤銷緩刑，使行為人
    執行其應執行之刑以符正義。又法院是否宣告緩刑，有其自
    由裁量之職權，祇須行為人符合刑法第74條第1項所定之條
    件，法院即得宣告緩刑，與行為人犯罪情節是否重大，犯罪
    後是否有悔意或態度是否良好，是否已因其他法律規定而予
    減輕其刑，並無絕對必然之關聯性(最高法院106年度台上字
    第1867號、108年度台上字第4406號判決意旨參照)。查被告
    現年七十有餘，前從未因任何犯罪而受刑之宣告，有本院被
    告前案紀錄表附卷可憑，可見被告素行良好，本案係因一時
    失慮致罹刑典，為偶發性犯罪。再審酌被告為本案犯行之原
    因，係受其父黃頌儒之要求欲協助胞弟黃崇修清償地下錢莊
    之債務所致，且被告於行使系爭支票前，已將票款存入系爭
    帳戶，未實際造成后重公司之金錢或信用損害，亦未因犯本
    案而獲取何利益等情，可認被告犯本案之動機及手段，並非
    嚴重，對社會規範之認知及行為控制能力亦無重大偏離，綜
    核考量其過往之生活經驗及家庭狀況，認其經此偵審程序及
    刑之宣告，當知警惕而無再犯之虞，對其所處之刑以暫不執
    行為適當，爰依刑法第74條第1項第1款規定，宣告緩刑3年
    ，以勵自新。至后重公司代表人黃崇嘉雖表示被告並未認罪
    或與其和解、犯後態度不佳，不同意給予被告緩刑之機會云
    云，然揆諸前開說明，被告是否坦認犯行、犯後是否和解之
    態度，與法院認定被告有無以監禁方式加以矯正之必要，尚
    無絕對必然之關聯性，且本案審理中被告與后重公司負責人
    黃崇嘉就家族或后重公司之事仍多所爭執(見原審訴卷二第2
    08至219頁)，黃崇嘉於偵查中亦自承其係因家族遺產繼承問
    題與被告發生糾紛，始發現本案並提起告訴（見他字第9437
    號卷第4頁)等節以觀，被告無法與后重公司達成和解、取得
    后重公司之諒解，亦非單純僅與本案之犯行有關，本院審酌
    此情後，仍認應為緩刑之宣告，而諭知被告緩刑3年，並為
    相關沒收之諭知(詳後述)等旨，經核原判決認事用法俱無違
    誤，量刑亦稱妥適。
四、檢察官循告訴人聲請而提起上訴，指被告犯後未取得告訴人
    之原諒，亦未與告訴人達成和解及賠償，原審所量處之刑難
    符告訴人期待，請求本院就量刑是否相當予以審酌等語，而
    后重公司代表人黃崇嘉則指稱原判決量刑太輕云云（見本院
    卷第163頁)。然查：被告於本院審理中業已認罪，且於本院
    準備程序時當庭向黃崇嘉致歉，經記明筆錄可查（見本院卷
    第97頁)，且系爭帳戶已完成印鑑及負責人變更並銷戶等節(
    如上述)，至被告與后重公司經本院送民事庭調解，雙方未
    能達成調解之原因，在於黃崇嘉要求被告還錢、對公益團體
    捐款等節，據被告辯護人於本院審理中陳明在卷(見本院卷
    第163頁)，斟酌被告開立系爭支票後，支票款係由被告與黃
    崇嘉之母匯至被告台灣銀行帳戶，被告同日轉匯至系爭帳戶
    內供兌現，顯未對后重公司造成財物損害，且被告為本案犯
    行，係因胞弟黃崇修在外負債，而父母要求被告介入處理所
    致，尚難認被告主觀惡性重大，是雙方未能達成調解，自難
    因此苛責被告。次按按量刑輕重，係屬法院得依職權裁量之
    事項，苟其量刑已以行為人之責任為基礎，並斟酌刑法第57
    條各款所列情狀，而未逾越法定刑度或有濫用權限情事，即
    不得任意指為違法（最高法院75年台上字第7033號裁判、98
    年度台上字第5002號判決意旨參照）。本件原判決就被告上
    開之罪量刑時，已就刑法第57條各款事由詳為審酌並敘明理
    由，既未逾越法定刑度，亦無濫用裁量之權限，原審就被告
    所犯上開之罪，所量處之刑尚屬適法，無違比例原則，並無
    顯然失出或有失衡平之情，要難指為違法。是檢察官此部分
    上訴要非有理，應予駁回。 
五、沒收：偽造之有價證券，不問屬於犯人與否，沒收之，刑法
    第205條定有明文。查未扣案系爭支票，雖已由被告交付各
    該受款人或黃崇修而行使，惟既無證據足證確已滅失，自仍
    應依刑法第205條規定宣告沒收等旨，合於法律規定，應予
    維持。
據上論斷，應依刑事訴訟法第368條，判決如主文。
本案經檢察官顏伯融提起公訴，檢察官林秀濤提起上訴，檢察官
劉成焜到庭執行職務。
中　　華　　民　　國　　110 　年　　11　　月　　9 　　日
                  刑事第十三庭  審判長法　官　洪于智
                                      法　官　黃玉婷
                                      法　官　黃惠敏
以上正本證明與原本無異。
如不服本判決，應於收受送達後20日內向本院提出上訴書狀，其
未敘述上訴之理由者並得於提起上訴後20日內向本院補提理由書
（均須按他造當事人之人數附繕本）「切勿逕送上級法院」。
                                      書記官　吳錫欽
中　　華　　民　　國　　110 　年　　10　　月　　9 　　日
附表：
編號 票號 面額（新臺幣） 受款人 備註 1 AE0000000 4萬元 施煌恭 臺北地檢署108年度他字第9437號卷（下稱他字卷）第23頁 2 AE0000000 4萬1000元 黃達倫 他字卷第25頁 3 AE0000000 2萬元 朱三和 他字卷第25-1頁 4 AE0000000 4萬元 陳永富 他字卷第27頁 5 AE0000000 3萬元 （未記載） 他字卷第29頁 6 AE0000000 5萬元 陳秋松 他字卷第31頁 7 AE0000000 4萬元 陳青岳 他字卷第33頁 8 AE0000000 3萬元 梁文斌 他字卷第35頁 9 AE0000000 7萬元 陳慶祺 他字卷第37頁 總計                36萬1000元    備註：上開支票均禁止背書轉讓，並係以后重精密機械有限公司之支票存款帳戶（臺灣銀行公館分行、帳號000000000000）開立。